最高法院刑事判決　　　　　　九十四年度台上字第四七八五號
　　上　訴　人　甲○○
　　選任辯護人　許漢鄰　律師
上列上訴人因偽造文書案件，不服台灣高等法院台中分院中華民
國九十四年四月十三日第二審判決（九十三年度上訴字第一五五
五號，起訴案號：台灣台中地方法院檢察署八十九年度偵字第一
五五一二、一九四三一號、九十年度偵字第四三九一、五二五二
、八一五九、八四九０、一二三六四號），提起上訴，本院判決
如下：
    主  文
原判決關於甲○○部分撤銷，發回台灣高等法院台中分院。
    理  由
本件原判決認定：上訴人甲○○原為保險業務員，因見收購廉價
事故車後，尋找同型車輛加以竊取，並將竊得車輛之車身號碼、
引擎號碼磨滅，偽造相同於事故車之車身號碼及引擎號碼，掛上
事故車之車牌（俗稱「借屍還魂」），再以正常車輛之價格轉售
之犯罪手法有暴利可圖。遂與吳國誌（綽號「禿頭文」，台灣台
中地方法院檢察署檢察官通緝中）共同基於意圖為自己不法所有
之概括犯意，先以低價購入他人因車禍、火災等因素導致損毀無
法修復之車輛，再委由與其有犯意聯絡之林嘉鴻（經第一審法院
判決免訴）、林祐祺（綽號「無牙」，經第一審法院判決免訴及
無罪）、洪欽賢（綽號「卑鄙」，共同連續攜帶兇器竊盜罪部分
，經原審判處有期徒刑參年捌月確定）等人，自民國八十六年三
月十一日起為其竊取同型車輛。其手法為：由吳國誌以電話通知
林嘉鴻、林祐祺、洪欽賢等人要竊取車輛之車型，林嘉鴻、林祐
祺、洪欽賢則兩人一組，攜帶事先磨製之萬能鑰匙及客觀上對人
之身體具有危險性，可為兇器使用之Ｔ字型起子及扳手等工具（
未扣案），共乘一輛自用小客車外出尋覓作案對象，至現場時，
由林祐祺或林嘉鴻下車行竊，洪欽賢留於車上把風；得手後，則
由一人駕駛贓車，一人駕駛自己之自用小客車離開現場，再將竊
得之車輛駛至台中縣太平市甲○○住處附近交付甲○○，或直接
駕駛至台中縣神岡鄉○○路一三七號之一「台福汽車修配廠」交
付與甲○○有犯意聯絡之王生杰（原名王木生，綽號「木瓜」，
共同連續行使偽造準私文書罪部分，經原審判處有期徒刑壹年陸
月確定）。每竊一輛車之代價為新台幣（下同）二萬元至六萬元
不等，把風者分得三千元。嗣由王生杰在其開設之「台福汽車修
配廠」內，將引擎室防火牆網子拆除，每拆一輛之代價為三千元
。再由姓名、年籍不詳之成年男子在上述「台福汽車修配廠」內
或不詳地點，將原有引擎號碼、車身號碼磨滅，續由鍾志成（經
原審以共同連續行使偽造準私文書罪，判處有期徒刑貳年陸月確
定）在不詳地點以其自備之前端刻有英文字母、阿拉伯數字之鋼
製數字模，用鐵鎚將前述以低價購入之受損車輛之車身號碼及引
擎號碼，重新刻打於贓車上面，而偽造準私文書，以此「借屍還
魂」的手法偽造贓車之車身號碼及引擎號碼，足以生損害於原車
主、及監理機關對於車籍資料管理之正確性。俟完成「借屍還魂
」後，甲○○再以知情而基於幫助犯意提供身分證之曾明財（經
第一審以幫助連續登載不實文書罪，判處有期徒刑陸月確定）之
名義，向監理機關辦理車輛過戶及重新領牌，而使承辦之公務員
將此車輛移轉過戶之不實事項登載於職務上掌管之行車執照等車
籍資料上。嗣後再以此登載不實之行車執照等車籍資料連同贓車
，由甲○○或吳凌豪（經原審以共同連續詐欺罪，判處有期徒刑
參年確定）洪欽賢等人直接出面或經由不知情之車商仲介，以正
常車輛之價格，轉賣予不知情之消費者，使消費者陷於錯誤而交
付車款，渠等詐欺取財之犯罪時間、地點、過程詳如原判決附表
一編號一至十七所示（其中編號十部分不足以認定係上訴人甲○
○等人所為，應予排除。又林祐祺於八十七年九月二十五日至八
十八年四月九日在監執行，出監後改與綽號「阿祥」之人共同犯
案，未再與甲○○合作，該附表一編號九、十、十一、十二、十
三、十六各該部分之犯行林祐祺未參與。另該附表一編號一部分
，鍾志成當時尚在監執行，並未參與）等情。因而維持第一審關
於認上訴人觸犯行使偽造準私文書、行使使公務員登載不實文書
、詐欺取財及加重竊盜罪，依牽連犯關係，從一重論上訴人以共
同連續攜帶兇器竊盜罪，處有期徒刑陸年，並諭知扣案如原判決
附表二編號一、六十七、六十八之物沒收部分之判決，駁回上訴
人該部分在第二審之上訴，固非無見。
惟查：（一）本件第一審判決係認定上訴人之犯行，如第一審判
決附表一編號一至九及十一至十六部分所示（第一審判決第五頁
第四行）；原判決則認定上訴人除有第一審判決附表一編號一至
九及十一至十六之犯行外，並有原判決附表一編號第十七之犯行
（原判決決第五頁第十至十一行）。原判決所認定上訴人犯罪事
實之範圍既已擴張，自應將第一審判決撤銷改判方為合法，竟仍
予維持，按之刑事訴訟法第三百六十九條第一項前段規定，自屬
違法。（二）有罪判決書之事實，為適用法令之準據，法院應將
與論罪科刑有關之事實，翔實記載，然後於理由內逐一說明其憑
以認定之證據，並使事實認定與理由說明，互相適合，方為合法
。原判決於事實記載：上訴人之犯罪過程如原判決附表一編號一
至九及十一至十七所載（原判決第五頁第十至十一行），惟其附
表一編號六及十七（見原判決附表第十至十一頁及三十至三十一
頁），並未認定上訴人與林祐祺或吳國誌間如何有行為之分擔，
自不足為論罪科刑適用法律之依據。又原判決事實記載：「甲○
○因見收購廉價事故車，再尋找同型車輛加以竊取，而將竊得車
輛之車身號碼、引擎號碼磨滅，再偽造同於事故車之車身號碼及
引擎號碼，掛上事故車之車牌（俗稱『借屍還魂』），再以正常
車輛之價格轉售之犯罪手法有暴利可圖，遂與吳國誌共同基於意
圖為自己不法所有之概括犯意，先以低價購入他人因車禍、火災
等因素導致損毀無法修復之車輛……由鍾志成在不詳地點以其自
備之前端刻有英文字母、阿拉伯數字之鋼製數字模，用鐵鎚將前
述以低價購入之受損車輛之車身號碼及引擎號碼，重新刻打於贓
車上面，而偽造準私文書，以此『借屍還魂』的手法偽造贓車之
車身號碼及引擎號碼」等情（原判決第三頁倒數第二行至四頁第
四行、第四頁末行至第五頁第三行）；並於原判決理由甲之二之
(二)及三說明：將汽車上原有之引擎號碼磨滅，再打造另一號碼，
乃具有創設性，應屬偽造準私文書，上訴人與鍾志成此部分所為
，係犯刑法第二百十六條、第二百二十條第一項、第二百十條之
行使偽造準私文書罪；而上訴人與吳國誌主導全局，且取得事故
車之成本極低，最後出售之價格約為事故車之二至三倍不等，可
謂暴利等旨（原判決第十五頁倒數第二行至第十六頁第三行、第
十七頁倒數第二行至第十八頁第一行）。似認定上訴人與吳國誌
間就本件全部犯行，均有共犯關係，且上訴人委由鍾志成將汽車
上已磨滅引擎號碼，再打造另一號碼，係犯偽造準私文書罪。惟
其理由甲之二論罪科刑部分，則論上訴人僅就所犯加重竊盜罪部
分，與吳國誌間有共犯關係（原判決第十五至十七頁）；另其附
表一編號六、九部分，則認定將汽車上原有之引擎號碼磨滅，再
打造另一號碼，係屬變造行為（原判決附表第十一、十七頁），
均有判決理由矛盾之違誤。以上或為上訴意旨所指摘，或為本院
得依職權調查之事項，應認原判決關於甲○○部分有撤銷發回之
原因。又原判決事實二所載：「……其中編號十該部分不足以認
定係被告甲○○等人所為，詳理由欄三之（三）所述，應予排除
。」，其中詳理由欄「三之（三）」所述，應為「甲之五之(二)」
之誤，案經發回，更審時並應注意及之。
據上論結，應依刑事訴訟法第三百九十七條、第四百零一條，判
決如主文。
中　　華　　民　　國　九十四　年　　九　　月　　二　　日
　　　　　　　　　　　最高法院刑事第七庭
                          審判長法官  林　增　福
                                法官  邵　燕　玲
                                法官  張　清　埤
                                法官  陳　世　雄
                                法官  陳　朱　貴
      本件正本證明與原本無異
                                      書  記  官
中　　華　　民　　國　九十四　年　　九　　月　　八　　日
                                                      Ｔ
